臺灣高等法院刑事判決
111年度原上訴字第37號
上  訴  人  
即  被  告  朱瑋翔



                    （現因另案於法務部矯正署臺北監獄執                      行中）  
選任辯護人  陳韻任律師(財團法人法律扶助基金會指派律師)
上列上訴人因詐欺等案件，不服臺灣新北地方法院109年度金訴
字第139號，中華民國110年9月30日第一審判決（起訴案號：臺
灣新北地方檢察署108年度偵字第34037號），提起上訴，本院判
決如下：
    主  文
原判決撤銷。
朱瑋翔犯三人以上共同詐欺取財罪，處有期徒刑玖月。
    事  實
一、朱瑋翔與少年甲○○（民國91年5月生，姓名年籍詳卷）及姓
    名、年籍不詳之詐騙集團成員（下稱本案詐欺集團成員；參
    與組織犯罪部分，業經本院另案判決確定），共同意圖為自
    己不法之所有，基於三人以上共同詐欺取財及洗錢之犯意聯
    絡，先由本案詐騙集團成員於108年6月25日11時許致電林怡
    均，佯裝為中華電信股份有限公司人員，謊稱林怡均的電話
    帳單未繳納，林怡均回應未申辦門號，本案詐騙集團成員即
    表示會幫忙報警，嗣再佯裝為臺北市政府警察局信義分局警
    官致電林怡均，謊稱林怡均之個人資料遭盜用而申設中國信
    託商業銀行帳戶涉犯洗錢案件，另佯裝為臺灣士林地方檢察
    署檢察官致電林怡均，謊稱須提供名下之銀行帳戶始能證明
    其與洗錢案件無關云云，致林怡均陷於錯誤，於同日14時57
    分許，將其所申設上海商業儲蓄銀行帳戶（下稱上海銀行帳
    號）、中華郵政帳戶（下稱郵局帳戶）、兆豐國際商業銀行
    （下稱兆豐銀行帳戶）等3個帳戶之提款卡及密碼，國泰世
    華商業銀行帳戶、台北富邦商業銀帳戶等2個帳戶之存摺、
    提款卡，及元大商業銀行證券帳戶（以上各帳戶帳號均詳卷
    ）存摺均放在信封袋內，放置於新北市○○區○○街00巷00弄00
    號旁花圃（卷內無證據顯示朱瑋翔知悉不詳詐騙集團成員係
    以上開冒用公務員名義之方式施行詐術），嗣本案詐騙集團
    成員指示甲○○前往上址收取該信封袋，甲○○遂夥同朱瑋翔騎
    乘甲○○祖母所有之車牌000-000號普通重型機車（下稱本案
    機車），搭載甲○○前往上址由甲○○收取上開信封袋，兩人共
    同持信封袋內之上海銀行帳戶、郵局帳戶、兆豐銀行帳戶等
    提款卡，於如附表所示之時間、地點，提領附表所示之金額
    ，共計提領新臺幣（下同）27萬6000元，並於同日17時許至
    丹鳳捷運站電梯口，將其中19萬元交付與本案詐欺集團中姓
    名、年籍不詳之成年男子1人、成年女子1人，8萬元則放置
    於三重捷運站置物櫃內，透過此等層層轉手方式，掩飾、隱
    匿前揭詐欺犯罪所得之來源、去向。
二、案經林怡均訴由新北市政府警察局新莊分局報請臺灣新北地
    方檢察署檢察官偵查起訴。
    理  由
壹、證據能力：
    按被告以外之人於審判外之陳述，雖不符刑事訴訟法第159
    條之1至第159條之4之規定，而經當事人於審判程序同意作
    為證據，法院審酌該言詞陳述或書面陳述作成時之情況，認
    為適當者，亦得為證據。又當事人、代理人或辯護人於法院
    調查證據時，知有第159條第1項不得為證據之情形，而未於
    言詞辯論終結前聲明異議者，視為有前項之同意，同法第15
    9條之5亦有明定。查本件檢察官、上訴人即被告朱瑋翔（下
    稱被告）、辯護人就本判決所引被告以外之人於審判外陳述
    之證據能力迄至言詞辯論終結，均未聲明異議，本院審酌該
    些供述證據作成時，核無違法取證或其他瑕疵，認為以之作
    為本案之證據屬適當，自有證據能力。其餘資以認定被告犯
    罪事實之非供述證據，均查無違反法定程序取得之情形，依
    刑事訴訟法第158條之4反面規定，亦具證據能力。
貳、實體方面：
一、認定事實所憑之證據及理由：
  ㈠訊據被告就上揭犯罪事實，於原審及本院審理時均坦承不諱
    （見原審金訴卷第264、267頁；本院卷第167），核與證人
    即告訴人林怡均於警詢時之指訴（見偵卷第12至15頁）、證
    人甲○○於警詢、偵訊時之證述（見偵卷第8至11、58至62頁
    ）相符，並有新北市政府警察局新莊分局指認犯罪嫌疑人紀
    錄表（見偵卷第17頁）、現場監視錄影光碟及監視影像擷圖
    （見偵卷第19至23頁及偵卷末所附證物袋）、告訴人提出之
    上海銀行帳戶臨時對帳單、上海銀行帳戶存摺、郵局帳戶查
    詢12個月交易明細、郵局帳戶存摺、兆豐銀行帳戶存款往來
    明細查詢、兆豐銀行帳戶存摺（見偵卷第32、36、37、47、
    49頁）、本案機車之車輛詳細資料報表（見偵卷第40頁反面
    ）等在卷可稽，足認被告前揭任意性自白與事實相符，可以
    採信。
　㈡而本案詐欺集團透過現金領款之方式製造金流斷點，由被告
    、少年甲○○依本案詐欺集團上游之指示，將收取所提領之款
    項攜至指定之地點，以透過交付陌生人或放入置物櫃、互不
    見面之方式轉交予其他本案詐欺集團成員，使警方及司法機
    關難以溯源追查犯罪所得之蹤跡與後續犯罪所得持有者，確
    已製造金流斷點，使前開特定犯罪所得財物之去向及所在遭
    到隱匿，是被告所為，自合於洗錢防制法第2條第2款之要件
    ，為洗錢行為無訛。綜上所述，本案事證明確，被告犯行洵
    堪認定，應依法論科。
二、論罪：
  ㈠核被告所為，係犯刑法第339條之4第1項第2款之三人以上共
    同詐欺取財罪、違反洗錢防制法第2條第2款規定，而犯同法
    第14條第1項之一般洗錢罪。
　㈡按共同實施犯罪行為之人，在合同意思範圍以內，各自分擔
    犯罪行為之一部，相互利用他人之行為，以達其犯罪之目的
    者，即應對於全部所發生之結果，共同負責。又共同正犯之
    成立，祇須具有犯意之聯絡及行為之分擔，既不問犯罪動機
    起於何人，亦不必每一階段犯行，均須參與（最高法院著有
    28年台上字第3110號、34年台上字第682號判決意旨參照）
    ；另正犯、從犯之區別，係以其主觀之犯意及客觀之犯行為
    標準，凡以自己犯罪之意思而參與犯罪，無論其所參與者是
    否犯罪構成要件之行為，皆為正犯，其以幫助他人犯罪之意
    思而參與犯罪，其所參與者，苟係犯罪構成要件之行為，亦
    為正犯，必以幫助他人犯罪之意思而參與犯罪，其所參與者
    又為犯罪構成要件以外之行為，始為從犯。查：被告雖非始
    終參與本件詐欺取財各階段犯，但知悉少年甲○○所提領者為
    詐騙所得款項，仍與共同前往提領款項，就其中附表編號7
    部分更親自進行自動提款機提領款項之操作（見偵卷第30頁
    ），顯係基於正犯之意思，共同參與取得財物之構成要件行
    為甚明，則其與本案詐欺集團其他成員既為遂行彼等詐欺取
    財之犯行而相互分工，堪認係在合同意思範圍內，各自分擔
    犯罪行為之一部，並相互利用他人之行為，以達犯罪之目的
    ，依照上開說明，被告應就其加入本案詐欺集團後所參與犯
    行，對於全部所發生之結果共同負責。被告與少年甲○○、其
    他本案詐欺集團成員間，互有犯意聯絡、行為分擔，應論以
    共同正犯。另刑法第339條之4第1項第2款之三人以上共同犯
    詐欺取財罪，其本質即為共同犯罪，主文毋庸再於「三人以
    上共同犯詐欺取財罪」前再記載「共同」（最高法院83年度
    台上字第2520號刑事判決意旨參照）。
　㈢至於本案如附表所示之款項，雖均遭以如事實欄所示之不正
    方法輸入密碼後提領，然少年甲○○僅向被告告知案發當天要
    擔任詐騙集團車手提領詐騙所得款項，依本案證據，至多僅
    能認定被告知悉其與少年甲○○所提領款項為詐騙所得款項，
    尚無證據足認被告主觀上亦知悉其所屬詐欺集團成員係以詐
    欺方式取得上開提款卡及密碼，再由其與少年甲○○以冒充本
    人輸入密碼之不正方式提領款項，自無從認定被告所為構成
    刑法第339條之2第1項以不正方法由自動付款設備取得他人
    之物罪名，附此敘明。
　㈣被告雖與少年甲○○有如附表所示多次之提領行為，然各係提
    領同一告訴人之款項，係基於同一詐欺取財之目的，而侵害
    告訴人之同一財產法益，各行為之獨立性均極為薄弱，難以
    強行分開，依一般社會健全觀念，應就其2人多次領款行為
    ，視為數個舉動之接續施行，合為包括之一行為予以評價，
    而論以接續犯之一罪。
　㈤被告所犯上開三人以上共同詐欺取財罪、一般洗錢罪間，係
    為求詐得告訴人之金錢，犯罪目的單一，各行為間亦有局部
    同一之情形，為想像競合犯，依刑法第55條規定，應從一重
    之三人以上共同詐欺取財罪處斷。　
　㈥按犯罪之情狀顯可憫恕，認科以最低度刑仍嫌過重者，得酌
    量減輕其刑，刑法第59條定有明文。考其立法理由：科刑時
    原即應依第57條規定審酌一切情狀，尤應注意該條各款所列
    事項，以為量刑標準，本條所謂「犯罪之情狀可憫恕」，自
    係指裁判者審酌第57條各款所列事項以及其他一切與犯罪有
    關之情狀之結果，認其犯罪足堪憫恕者而言，即必於審酌一
    切之犯罪情狀，在客觀上顯然足以引起一般同情，認為縱予
    宣告法定最低刑度猶嫌過重者，始有其適用（最高法院38年
    台上字第16號、45年台上字第1165號、51年台上字第899 號
    判例意旨參照）。查被告所犯刑法第339條之4第1項第2款之
    罪，其法定最輕本刑為1年以上有期徒刑，刑度不可謂不重
    ，惟被告行為時，年甫18歲（故無庸論以兒童及少年福利與
    權益保障法第112條第1項前段之加重罪名），思慮不足，且
    係在少年甲○○之請託下參與本案犯行，始共同提領告訴人遭
    詐騙款項，並非主導犯罪計畫並獲取鉅額利益之主謀，其參
    與犯罪之情節較輕，另難認已實際取得報酬，又於原審審理
    時與告訴人達成和解；本院綜合上開各情，依被告之犯罪情
    節，若科以該條之法定最輕本刑1年有期徒刑，實屬情輕法
    重，難謂符合罪刑相當性及比例原則，是被告之犯罪情狀，
    在客觀上足以使人感覺過苛而引起一般之同情，尚非無可憫
    恕，爰依刑法第59條規定，酌量減輕其刑。
　㈦按想像競合犯之處斷刑，本質上係「刑之合併」。其所謂從一重處斷，乃將想像競合犯組成之評價上數罪，合併為科刑一罪，其所對應之刑罰，亦合併其評價上數罪之數法定刑，而為一個處斷刑。易言之，想像競合犯侵害數法益者皆成立犯罪，論罪時必須輕、重罪併舉論述，同時宣告所犯各罪名，包括各罪有無加重、減免其刑之情形，亦應說明論列，量刑時併衡酌輕罪部分量刑事由，評價始為充足，然後依刑法第55條前段規定「從一重處斷」，非謂對於其餘各罪可置而不論。因此，法院決定處斷刑時，雖以其中最重罪名之法定刑，做為裁量之準據，惟於裁量其輕重時，仍應將輕罪合併評價在內（最高法院108年度台上字第4405、4408號判決意旨）。且除非輕罪中最輕本刑有較重於重罪之最輕本刑，而應適用刑法第55條但書規定重罪科刑之封鎖作用，須以輕罪之最輕本刑形成處斷刑之情形以外，則輕罪之減輕其刑事由若未形成處斷刑之外部性界限，自得將之移入刑法第57條或第59條之科刑審酌事項內，列為是否酌量從輕量刑之考量因子。是法院倘依刑法第57條規定裁量宣告刑輕重時，一併具體審酌輕罪部分之量刑事由，應認其評價即已完足，尚無過度評價或評價不足之偏失（最高法院109年度台上字第3936號判決意旨參照）。準此，洗錢防制法第16條第2項規定：「犯前2條之罪，在偵查或審判中自白者，減輕其刑」，被告於原審及本院審理中就洗錢犯罪自白不諱，原應依洗錢防制法第16條第2項規定減輕其刑，然此係屬想像競合犯其中之輕罪，僅得由本院於後述量刑時一併衡酌該部分減輕其刑事由，即屬評價完足。
三、撤銷改判之理由：
　㈠原審以被告所犯事證明確，據以論罪科刑，固非無見。惟：
    原判決漏未於量刑時說明依洗錢防制法第16條第2項規定衡
    酌此減輕其刑之事由，稍有未當。被告上訴請求從輕量刑，
    為有理由。準此，原判決有上開可議之處，自應由本院予以
    撤銷改判。　
　㈡爰以行為人之責任為基礎，審酌詐欺集團猖獗盛行之今日，
    對民眾財產、社會秩序危害甚鉅，已廣為報章媒體所披露，
    竟仍參與本件詐欺取財犯行，與少年甲○○一同提領款項，並
    隱匿詐欺犯罪所得之去向及所在，侵害他人財產法益，所為
    應予非難。惟念及被告為本案犯行時年僅18歲，思慮欠周，
    且係在甲○○之請求下始參與本案犯行，涉案程度不深；另考
    量其終能於原審及本院審理時坦承犯行（包含自白洗錢罪名
    ），雖與告訴人成立調解，但因入監執行而未依約履行之犯
    後態度（見本院卷第89、169頁）；兼衡其品行、高中之智
    識程度、原擔任鐵工，本與父親同住，然父親已於110年7月
    23日死亡而須獨力維生之家庭經濟生活狀況等一切情狀，量
    處如主文第2項所示之刑，以資處罰。
　㈢末以，被告自警詢迄今均堅稱未收到報酬，而少年甲○○於警
    詢時固稱有拿出1000元分給被告（見偵卷第10頁），於偵訊
    時改稱給被告2000元（見偵卷第60頁），再於原審審理時又
    稱沒有印象有分錢給被告等語（見原審金訴卷第139頁），
    就此犯罪所得部分，其前後證述內容反覆不一，證明力顯有
    不足，難以採信，應從有利於被告之認定，認被告未獲得犯
    罪所得，自無從對被告宣告沒收、追徵。至洗錢防制法第18
    條第1項之規定，並未有「不問屬於犯罪行為人與否均沒收
    」之明文，自仍以屬於被告所有者為限，始應予沒收，故被
    告所收取、上繳而遭隱匿之19萬元、8萬元，並非被告所有
    ，亦非在其實際掌控之中，則被告就此部分犯罪所收受、持
    有之財物，本不具所有權及事實上管領權，自無從依前開規
    定對其宣告沒收該等轉交之款項，末此敘明。
據上論斷，應依刑事訴訟法第369條第1項前段、第364條、第299
條第1項前段，洗錢防制法第2條第2款、第14條第1項、第16條第
2項，刑法第11條前段、第28條、第339條之4第1項第2款、第55
條、第59條，刑法施行法第1條之1第1項，判決如主文。
本案經檢察官林卓儀提起公訴，檢察官孟玉梅到庭執行職務。
中　　華　　民　　國　　111 　年　　5 　　月　　24　　日
                  刑事第十五庭  審判長法　官  陳芃宇
                                      法　官  陳勇松
                                      法　官  陳俞伶
以上正本證明與原本無異。
如不服本判決，應於收受送達後20日內向本院提出上訴書狀，其
未敘述上訴之理由者並得於提起上訴後20日內向本院補提理由書
（均須按他造當事人之人數附繕本）「切勿逕送上級法院」。
                                      書記官  朱家麒
中　　華　　民　　國　　111 　年　　5 　　月　　25　　日
 
附錄：本案論罪科刑法條全文
中華民國刑法第339條之4
犯第339條詐欺罪而有下列情形之一者，處1年以上7年以下有期
徒刑，得併科1百萬元以下罰金：
一、冒用政府機關或公務員名義犯之。
二、三人以上共同犯之。
三、以廣播電視、電子通訊、網際網路或其他媒體等傳播工具，
    對公眾散布而犯之。
前項之未遂犯罰之。

洗錢防制法第2條
本法所稱洗錢，指下列行為：
一、意圖掩飾或隱匿特定犯罪所得來源，或使他人逃避刑事追訴
    ，而移轉或變更特定犯罪所得。
二、掩飾或隱匿特定犯罪所得之本質、來源、去向、所在、所有
    權、處分權或其他權益者。
三、收受、持有或使用他人之特定犯罪所得。

洗錢防制法第14條
有第2條各款所列洗錢行為者，處7年以下有期徒刑，併科新臺幣
500萬元以下罰金。
前項之未遂犯罰之。
前2項情形，不得科以超過其特定犯罪所定最重本刑之刑。

附表
編號 提款時間 提款地點 提款帳戶 提款金額（新臺幣） 操作人 1 108 年6 月25日15時9 分許 新北市○○區○○路0號統一便利商店金座門市ATM 上海銀行帳戶 2 萬元 甲○○ （被告在旁陪同） 2 108 年6 月25日15時31分許 新北市○○區○○路00號統一便利商店思源門市ATM 上海銀行帳戶 2 萬元 甲○○ （被告在外等候） 3 108 年6 月25日15時36分許起 新北市○○區○○路000 號土地銀行ATM 上海銀行帳戶 6 萬元 （分3 次提領） 甲○○ （被告在外等候） 4 108 年6 月25日15時52分許起 新北市○○區○○路000 號合作金庫銀行ATM 郵局帳戶 4 萬元 （分2 次提領） 甲○○ （被告在旁陪同） 5 108 年6 月25日15時56分許起 新北市○○區○○路000 號土地銀行ATM 兆豐銀行帳戶 8 萬元 （分4 次提領） 甲○○ （被告在旁陪同） 6 108 年6 月25日16時3 分許起 新北市○○區○○路0段00號郵局ATM 兆豐銀行帳戶 4 萬 （分2次提領） 甲○○ （被告在旁陪同） 7 108 年6 月25日16時58分許 新北市○○區○○路000 號新莊農會ATM 郵局帳戶 1 萬6000元 被告 （甲○○在旁陪同） 合計    27萬6000元